【裁判字號】    89,易,19
【裁判日期】    891103
【裁判案由】    違反證券交易法等
【裁判全文】
臺灣澎湖地方法院刑事判決                            八十九年度易字第一九號
    公  訴  人  臺灣澎湖地方法院檢察署檢察官
    被      告  辛○○○
    被      告  丙 ○ ○
    被      告  戊 ○ ○
    右  二  人
右列被告等因違反證券交易法等案件，經檢察官聲請簡易判決處刑（八十八年度偵字
第六九二號、八十九年度偵字第二五號），本院認為宜以通常程序審理，經依通常程
序判決如左：
    主  文
辛○○○共同違反非證券商不得經營證券業務之規定，處有期徒刑陸月，併科罰金捌
萬元，有期徒刑如易科罰金，以參佰元折算壹日，罰金如易服勞役，以罰金總額與陸
個月之日數比例折算。
戊○○共同違反非證券商不得經營證券業務之規定，處罰金伍萬元，如易服勞役，以
參佰元折算壹日。
丙○○共同違反非證券商不得經營證券業務之規定，處有期徒刑捌月，併科罰金伍萬
元，罰金如易服勞役，以參佰元折算壹日。
    事  實
一、辛○○○於民國八十二年五月間，擔任設在澎湖縣馬公市○○路五一號三樓台澎
    資訊有限公司（以下簡稱台澎公司）負責人。該公司自七十九年三月十二日核准
    設立前後，便與基隆地區之見元證券股份有限公司（以下簡稱見元證券）聯繫，
    而在上址裝置視訊設備供民眾觀看股票行情，從事代客向見元證券開戶、掛單買
    賣股票等業務，並向見元證券收取介紹客戶買賣股票之佣金。辛○○○擔任負責
    人後，明知該公司並非證券商，不得經營登記範圍以外之證券業務，仍以台澎公
    司名義，陸續僱用成年不知情之從業人員張麗坤、蔡虹虹、陳美玲、楊素萍等人
    ，使用所設置之七支電話，繼續招攬客戶，客戶如欲買賣股票，可自行向見元證
    券下單，亦可透過該公司為之，辛○○○等如接受客戶委託下單後，即以電話向
    見元證券知情之營業員庚○○（待全案確定後另由檢察官處理）等報告買賣股票
    之機會，成交後，見元證券再定期依據辛○○○所招攬客戶成交總額之一定比率
    計算報酬，將款項匯入辛○○○所指定不知情之己○○○帳戶內，己○○○再將
    金錢匯入知情共謀之台澎公司股東許坤山（待全案確定後另由檢察官處理）帳戶
    ，由辛○○○提領，而共同從事有價證券買賣之居間業務。嗣於八十六年七月二
    日，中信證券股份有限公司受讓見元證券，成立中信證券股份有限公司基隆分公
    司（以下將該分公司簡稱中信證券），由丙○○擔任經理。丙○○為維繫業績，
    明知辛○○○以台澎公司名義經營登記範圍以外之證券業務，仍與之約定以所介
    紹客戶成交總額萬分之四點五比率作為報酬，而基於共同犯意聯絡，續由辛○○○及所雇員工以台澎公司名義代澎湖地區客戶下單，由中信證券營業員庚○○負
    責接單，丙○○則每四個月結算辛○○○客戶成交總額後，基於逃避日後查緝之
    動機，將應給付辛○○○之報酬，自公司帳戶領出，再透過不知情之十數名公司
    員工及其岳母翁含笑等人頭帳戶，輾轉匯入己○○○帳戶內，另由辛○○○經許
    坤山帳戶間接取得，而共同使台澎公司經營登記範圍以外之證券業務。又於八十
    七年一、二月間，因庚○○欲自中信證券離職，丙○○乃指示有犯意聯絡之業務
    員戊○○接替庚○○，受理辛○○○及所雇員工以台澎公司名義代客戶掛單從事
    證券業務等事宜，相關交易流程則均沿用以往方式。至八十八年九月三十日，法
    務部調查局澎湖縣調查站搜索台澎公司，而循線查獲上情，並扣得台澎公司所有
    客戶資料、交割憑單、成交報表、掛單錄音帶等資料。
二、案經法務部調查局澎湖縣調查站移送臺灣澎湖地方法院檢察署檢察官聲請簡易判
    決處刑。
    理  由
一、訊據被告辛○○○坦承台澎公司於七十九年三月十二日核准設立前後，即招攬客
    戶從事代客掛單業務以取得報酬，其擔任負責人後亦繼續為之，並曾與中信證券
    經理即被告丙○○約定上開業務之報酬比例，再透過中信證券營業員即被告戊○○代客掛單買賣股票等情；被告戊○○則承認奉丙○○指示，接替證人庚○○之
    營業項目，受理辛○○○及其所雇員工代客掛單一節；被告丙○○亦自承命戊○○接替庚○○受理既有客戶，自己並透過案外人乙○○帳戶匯款給己○○○等事
    實。惟被告三人均否認有違反證券交易法犯行，皆辯稱：辛○○○其單純代客掛
    單買賣股票並藉以招攬業務，非證券交易法第十五條第三款所稱之有價證券買賣
    之居間行為，不違反證券交易法第四十四條非證券商不得經營證券業務之規定云
    云。被告戊○○、丙○○又辯稱：二人本屬證券商合格營業員，自得從事證券業
    務，故縱然與辛○○○意思聯絡，亦與證券交易法第四十四條所定「非證券商」
    之要件不符，且二人不知辛○○○利用台澎公司名義營業云云。被告丙○○另辯
    稱：不知辛○○○及所雇員工以電話代客掛單一節云云。然查：
（一）按犯罪之時間非屬嚴格證明之事項，並無於審判期日踐行調查證據程序之必要
      ，最高法院七十二年度台上字第四七四號判決要旨可資參照。本件被告辛○○○擔任台澎公司負責人之起始時間，其前後供述不一，茲據本院於言詞辯論後
      函澎湖縣政府查證結果，其於八十二年五月間即擔任負責人，有澎湖縣政府八
      十九年十月二十七日八九澎府觀商字第五八七五二號函附卷可稽，被告辛○○○就此所為前後不實之供詞，均無足採，合先敘明。
（二）台澎公司於七十九年三月十二日核准設立後，即設置視訊設備供澎湖地區民眾
      觀看股市行情，並代客戶向見元證券開戶、掛單買賣股票，從事登記範圍以外
      業務之事實，除據被告辛○○○坦白承認外，並經證人即台澎公司客戶丁○○
      證述在卷，且有台澎公司營利事業登記證、公司登記資料在卷足憑。嗣中信證
      券於八十六年七月二日合併見元證券後，辛○○○曾與丙○○電話聯絡，二人
      談妥台澎公司報酬比率後，仍繼續前開業務，並先後由庚○○、戊○○等二名
      營業員負責澎湖地區客戶一節，亦經被告辛○○○、戊○○自承在卷，且有扣
      案中信證券與台澎公司往來資料可稽，又有財政部證券暨期貨交易管理委員會
      函覆本院相關證券公司合併、營業員任職資料在卷可憑。而中信證券交予台澎
      公司之報酬，係由丙○○從中信證券自有資金帳戶領出後，經公司員工及丙○○親戚（岳母）乙○○帳戶匯給己○○○再轉由辛○○○取得等情，則經被告
      辛○○○、丙○○、證人己○○○陳述明確，且經本院調閱相關金融機構往來
      資料查證屬實。另依據上開金融機構往來資料所示，丙○○匯出前述各筆報酬
      時，係輾轉以不同數額透過多人帳戶為之，以本院所查得八十七年四月份款項
      為例，丙○○欲匯出之一百三十七萬七千七百五十元款項，係自中信證券開立
      於中國信託商業銀行基隆分行（下稱中信銀）帳戶中，分二筆分別為八十九萬
      四千七百元、四十八萬二千八百五十元之金額領出，並分散十五筆，零星存入
      案外人中信證券員工董懿瑩等十五人在中信銀之帳戶，再由董懿瑩等十五人領
      出所存入之同額金錢，而分三筆分別為八萬七千三百二十元、九萬五千元、一
      百十九萬五千二百三十元（合計即為一百三十七萬七千七百五十元）之金額，
      以金融卡或現金轉帳至乙○○在中信銀）帳戶內，又以乙○○名義匯出九十六
      萬五千四百元至己○○○帳戶，其間四十餘萬元之差額本院雖無從得知丙○○
      基於何種原因取得，惟丙○○透過多數不同金額、帳戶之匯款，欲規避日後犯
      罪偵審機關之查緝一節，則堪認定。
（三）被告丙○○於本案查獲之初迄至本案言詞辯論期日前，均完全否認與本件構成
      要件事實有所關聯，不僅自稱不認識辛○○○，且主張全案為戊○○與辛○○○二人間之協議云云，而將刑事責任完全推由下屬即被告戊○○承擔。另被告
      辛○○○、戊○○二人，對於全案發生原因、發生過程等重大關係事項，亦均
      附和丙○○之說辭，皆一度陳稱：辛○○○是戊○○之客戶，二人於八十六年
      間因此認識，經洽談後，二人約定由辛○○○介紹客戶下單，由戊○○接單後
      從自己業績獎金支付辛○○○報酬云云。嗣經本院查得台澎公司之客戶如甲○○等早在七十九年間起即陸續開戶，台澎公司自八十一年間起即透過拓有公司
      取得股市即時資訊，且辛○○○取得之報酬非由戊○○帳戶支出，而係由中信
      證券自有資金帳戶經過多手輾轉交付等事實後，被告丙○○始於本院審理期日
      自承之前有不實敘述，被告戊○○也才供稱因被告丙○○之唆使，而有虛偽供
      詞等語。從而，被告三人於本件刑事偵審過程中，屢為不實之陳述，就其等有
      利於己或有利同案被告及共犯之事實上陳述或辯解，可信度已蕩然無存。據此
      ，被告辛○○○以台澎公司名義招攬客戶，使台澎公司經營登記範圍以外業務
      之事實，既經被告辛○○○既已於本院審判期日陳稱戊○○知情，且三人間有
      長期業務往來關係，扣案中信證券傳真給台澎公司之報表亦均載有「台澎」等
      字樣，則被告丙○○、戊○○既然參與台澎公司經營登記範圍以外之業務行為
      ，二人推稱不知台澎公司存在云云，委無可採。至於被告丙○○辯稱不知辛○○○等代客下單買賣股票云云，經核其自承見元證券曾交接此部份客戶，並指
      定戊○○承接庚○○之業務等語，且其為規避追緝而透過多數人頭戶輾轉匯款
      ，顯有逃避查緝上開違法事項之故意，加之被告丙○○身為經理人，曾與辛○○○洽談報酬給付方式，對辛○○○等下單方式自屬完全掌握並續予促成，是
      其所辯不知情云云，亦無可取。
（四）另證人庚○○證稱不知道辛○○○等代客下單云云，然衡之庚○○當時身分為
      負責辛○○○所招攬客戶之營業員，倘其證稱曾接受辛○○○等代客下單一節
      ，即屬違背法律規定，而可能遭受刑事追訴處罰，是其出於畏罪之情而為前開
      供述，與相關事證及被告戊○○所言不符，自不能採，其擔任營業員期間，曾
      與辛○○○等基於意思聯絡而受理代客下單一事，已堪認定。而案外人許坤山
      不僅為台澎公司股東，中信證券所匯報酬又經由其帳戶進出，則許坤山本於自
      己犯罪之意思，與辛○○○有犯意聯絡而由辛○○○以台澎公司名義經營證券
      業務，許坤山從中獲取投資利益一節，亦堪認定。此外，證人己○○○僅擔任
      辛○○○取款之中間人，辛○○○以台澎公司名義所僱用之員工則係單純受雇
      請領薪資，均無證據足證其等就本案構成要件行為與辛○○○有犯意聯絡，難
      認有本件之共犯關係，附此敘明。
（五）按刑法第一條所定罪刑法定主義，係限制刑法之解釋，不得超出法條文字所容
      許之範圍，而僅得以法律條文之可能文意，包括文字之自然意義、文字間之相
      關意義、及貫穿全部文字之整條意義，作為解釋刑法條文之最大界線（林山田
      先生著刑法通論增訂六版，上冊第五十頁以下參照）。本件被告三人所涉證券
      交易法第四十四條第一項非證券商不得經營證券業務之規定，依照同法第十五
      條第三款之立法解釋，應指非證券商不得經營有價證券買買之居間及行紀業務
      而言，而法律所定之「有價證券買賣之居間」，包含「有價證券買賣契約之居
      間契約」、「以達成有價證券買賣為目的所為之居間契約」、甚或「有價證券
      買賣過程中所涉及之居間契約」等可能之文義解釋。就全案辛○○○等代客買
      賣股票之流程觀之，法律上之評價應為：辛○○○以台澎公司名義，立於居間
      人之地位，向中信證券報告客戶買賣有價證券之機會，由中信證券與客戶成立
      行紀契約後，透過集中市場完成有價證券買賣，辛○○○等則因居間報告該次
      訂約之機會並因有價證券買賣之成交，而自中信證券獲取報酬。是辛○○○等
      所為，乃達成有價證券買賣為目的所為之居間行為，依據前述法律文義範疇內
      之可能解釋，自屬從事證券業務，且據此解釋，亦無被告三人所辯違反罪刑法
      定主義之情形云云。況且，參諸證券交易法第四十四條立法目的，端在使主管
      機關得以直接控管證券商與投資人間之市場行為，防杜無關人員介入有價證券
      買賣過程而危及投資市場，因此，居間人縱然代客戶透過合法證券商買賣有價
      證券，居間人仍屬不當介入有價證券買賣過程，依照法律目的解釋，亦應為同
      一認定（司法院刑事法律問題研究第八冊第十二則研討結論同此意見）。準此
      ，就被告辛○○○等代客掛單買賣股票獲取報酬之行為，自有違證券交易法第
      四十四條第一項規定，被告三人所辯並無不法云云，自無可採。至於辛○○○
      等單純招攬客戶由客戶自行掛單買賣股票之情形，辛○○○等獲取報酬單純係
      因介紹客戶而來，此部份行為即非從事證券業務，而無違背前開規定之可言。
（六）被告丙○○、戊○○又辯稱：二人為合格之證券商營業員，自可從事證券業務
      ，並無證券交易法第四十四條所定「非證券商不得經營證券業務」之問題云云
      。但查，二人之證券商營業員身分，不過是授與二人為中信證券從事證券業務
      之資格而已，非謂二人可參與非證券商從事證券業務之行為。就本件辛○○○
      以台澎公司名義經營證券業務過程觀之，正犯辛○○○以報告有價證券之買賣
      機會而獲取報酬，戊○○、丙○○則分別擔任辛○○○報告股票買賣機會、取
      得報酬之媒介。因此，丙○○、戊○○所為，均係在與正犯辛○○○犯意聯絡
      下，所為有價證券買賣之居間行為之一部之構成要件行為。從而，本件犯罪構
      成要件該當之行為既為辛○○○以台澎公司名義經營證券業務一事，並非中信
      證券正常經營證券業務之行為，則丙○○、戊○○參與其中，當屬共同正犯，
      自不能以二人在中信證券之營業員資格置辯，二人主張自己並不是「非證券商
      」云云，係將本件犯罪主體變易為中信證券，殊屬混淆，自無理由。
（七）縱上所述，被告三人所辯云云，皆屬推諉卸責之詞，無足採信。本件事證明確
      ，被告犯行均堪認定，應予依法論科。
二、查證券交易法第一百七十五條於八十九年七月十九日修正施行，有關違反證券交
    易法第四十四條第一項規定之處罰業已加重，比較新舊法結果，以修正前之舊法
    對被告較為有利，依據刑法第二條第一項但書規定，應適用被告行為時之舊法。
    核被告所為，均係違反公司法第十五條第一項、八十九年七月十九日修正前證券
    交易法第四十四條第一項規定，俱應依公司法第十五條第三項、修正前證券交易
    法第一百七十五條論處。被告三人及庚○○、許坤山間違反證券交易法、公司法
    等犯行，彼此間有共謀關係或有直接、間接之犯意聯絡，又有行為分擔，依據司
    法院大法官會議釋字第一Ｏ九號解釋意旨及刑法第二十八條規定，均屬共同正犯
    。又被告三人既然已從事上開二項罪名之構成要件行為，而依共同正犯論擬，則
    其等利用不知情台澎公司員工之行為，不再論以間接正犯（最高法院八十七年台
    上字第二九三六號判決要旨參照）。再被告三人違反上開公司法、證券交易法犯
    行，均為同一業務行為觸犯數罪名，屬想像競合犯，皆應從一重之違反證券交易
    法罪名論處。另公訴意旨認定被告三人均自八十六年八月間起共同為本件犯行，
    經審酌卷附被告三人到職日期等相關資料，本院就此部份事實有不同認定，惟該
    部分出入尚不妨礙本件包括一罪之起訴效力，附此敘明。爰審酌本件為長時間、
    結構性、大規模之犯罪行為，被告三人在彼此犯意聯絡之下，利用台澎公司名義
    設置七線電話並雇請四名員工，從事每月數億元以上之代客開戶、代客掛單等業
    務，介入一般客戶與證券商間直接往來之正常買賣股票流程，造成台澎公司內部
    人員有代客從事證券賣賣、擅自使用客戶帳戶炒作股價、甚而挪用客戶有價證券
    及存款存摺、捲款潛逃等機會，嚴重危及證券市場秩序，倘交易過程中實際發生
    糾紛，證券主管機關無從透過對中信證券之控管而有所規制，澎湖地區投資大眾
    亦僅能對資本額一百萬元之台澎公司求償，中信證券卻得以置身事外，被告所為
    ，已形成證券交易法所不能容許之風險，顯與證券交易法第一條所定健全證券市
    場、保障投資之立法目的發生莫大衝突，自不能以未發生實際損害為由，對被告
    三人率予從輕處斷。本院並考量被告辛○○○長年從事此一業務，所獲取利益不
    少，犯罪後替被告丙○○飾詞掩罪，對自己犯行亦未完全坦白，但澎湖地區並無
    證券公司可供民眾投資股市，是其所為尚寓有服務澎湖地區民眾之意，而其擔任
    負責人期間，並無重大交易糾紛傳出，堪認其謹受本份，雖造成證券交易法所不
    能容許之風險，卻未導致實害發生，故量處如主文所示之刑，並分別諭知易科罰
    金、易服勞役之折算標準；又被告戊○○為中信證券營業員，以現今社會上工作
    自由化之程度、尋找職業之難易度言之，其應有拒絕丙○○違法交付澎湖地區客
    戶之能力，但果真如此，就其工作內容、職場關係、薪資結構而言，心中必有相
    當掙扎，是其未能拒絕而為本件犯行，尚有足堪憫恕之處，且法務部調查局澎湖
    縣調查站於八十八年九月三十日搜索澎湖地區經營類似業務之馬公、大協、長紅
    、台澎等公司後，相關證券公司涉案情形類似之營業員多人，因犯罪情節輕微，
    多經檢察官職權不起訴處分或經本院為免刑判決（台灣高雄地方法院檢察署八十
    九年度偵字第五五五四號、台灣澎湖地方法院檢察署八十九年度偵字第五三號、
    本院八十九年易字第六三號），就刑罰之公平性言之，被告戊○○在本件原有諭
    知免刑判決之空間，但上開經不起訴或免刑之營業員，多於案發後坦承犯行並配
    合刑事訴訟程序之進行，反之，本件被告戊○○卻多次意圖誤導全案事實之認定
    ，並受被告丙○○之唆使屢為不實陳述，毫無面對審判程序之誠意，相較之下，
    自無與前述營業員等相比擬之餘地，本院若仍予免刑判決，不啻是容認戊○○於
    違背法律後，再次輕忽法定偵、審程序，故審酌其犯罪情節後，對之從輕量處如
    主文所示之罰金刑，並諭知易服勞役之折算標準；至被告丙○○於接任中信證券
    經理之初，為維繫業績，延續既有見元證券作業方式而參與犯行，或有可資寬待
    之處，但其日後未能回歸法律所定交易流程，促使澎湖地區客戶股票交易正常化
    ，而坐視辛○○○繼續以此營利，且從中主導並撮合安排營業員之交接事宜，甚
    而以十數餘人之存款帳戶作為其隱匿金錢流向之犯罪手法，試圖規避日後犯罪偵
    審機關之查緝，可見其執意違反法律規定，主觀上法敵對意識之強韌，嗣於全案
    破獲後，丙○○復推稱一切構成要件事實均為辛○○○與屬下營業員戊○○所為
    ，並供稱不認識辛○○○云云，欲使下屬成為代罪羔羊，足認其為脫罪，根本無
    視他人之人格尊嚴，迄至本案審理中，丙○○又挾其上司之地位，唆使戊○○將
    犯行一肩扛起，使戊○○多次為不利於己、有利於丙○○之供詞，其蔑視法律制
    度之態度，可見一般，再者，丙○○為中信證券之經理，本有維持市場正常交易
    秩序之責任，卻經年違背上開職責，不依法開發客戶，勾結其所不能掌握之辛○○○在澎湖地區直接與投資大眾往來，導致上述證券交易法所不能容許之風險持
  續嚴重發生，罪責自屬重大，故本院認為以罰金足以替代之刑罰，均不足以衡平
    其所造成法益之損害，因而量處如主文所示之刑，並諭知罰金易服勞役之折算標
    準，方屬適當。
三、另扣案之股票交易資料多屬中信證券寄送或傳真而來，其上有「台澎」等字樣，
    而扣案客戶資料、錄音帶等物品，含有七十九年以來台澎公司招攬客戶之記載，
    顯係被告辛○○○接任台澎公司負責人前即以存在，均應屬台澎公司因營業所有
    之物品，是被告辛○○○自稱為其所有，尚有未合。該等物品既非違禁物，又非
    被告所有之物品，即不能宣告沒收。
據上論斷，應依刑事訴訟法第二百九十九條第一項前段，修正前證券交易法第一百七
十五條，公司法第十五條第三項，刑法第十一條前段、第二條第一項後段、第二十八
條、第三十一條第一項、第五十五條、第四十二條第二項、第三項，罰金罰鍰提高標
準條例第二條，判決如主文。
本案經檢察官馬中俐到庭執行職務。
中      華      民      國    八十九    年      十一    月      三      日
                                臺 灣 澎 湖 地 方 法 院 刑 事 庭
                                      法      官  陳    介    安
右正本證明與原本無異。
如不服本判決，應於送達後十日內，向本院提出上訴狀（須附繕本）。
中      華      民      國    八十九    年      十一    月      六      日
                                      書  記  官  林    德    盛
附錄本案論罪科刑法條全文：
證券交易法第一百七十五條：
違反第十八條第一項、第二十二條、第四十三條第一項、第四十三條之一第二項、第
四十四條第一項至第三項、第六十條第一項、第六十二條第一項、第九十三條、第九
十六條至第九十八條、第一百十六條、第一百二十條、第一百五十七條之一第一項或
第一百六十條之規定者，處二年以下有期徒刑、拘役或科或併科十五萬元以下罰金。
公司法第十五條第三項：
公司負責人違反前二項規定時，各處一年以下有期徒刑、拘役或科或併科新台幣十五
萬元以下罰金，並賠償公司因此所受之損害。


司法院資訊處製作；財團法人民間司法改革基金會備份。
